臺灣高等法院民事裁定
109年度重上更一字第184號
上  訴  人  林諺鴻  
            林詩涵  
            林鈺惠  
            林育瑩  
            林家宏  

            林志諺  
共      同
訴訟代理人  林永頌律師
            陳怡君律師
視同上訴人  林淑嬌  
            林秀其  
            林淑娥  
            劉立慈  

被上訴人    柏美建設股份有限公司

法定代理人  蔡啟芳  
訴訟代理人  葉瑞祺  
            周哲宇  
            陳適庸律師
上列當事人間請求確認房屋所有權存在事件，上訴人對於中華民
國106年7月31日臺灣臺北地方法院104年度訴字第3286號第一審
判決提起上訴，並為訴之變更，經最高法院第一次發回更審，本
院就變更之訴，裁定如下：
    主  文
變更之訴駁回。
變更之訴訴訟費用由上訴人負擔。
    理  由
一、本件被上訴人柏美建設股份有限公司（下稱柏美公司）法定
    代理人原為周杉益，嗣於民國110年8月30日變更為蔡啟芳，
    業據其於110年9月16日具狀聲明承受訴訟，並有公司變更登
    記表為憑，核與民事訴訟法第170條、第175條第1項規定相
    符，應予准許，先予敘明。
二、按於第二審為訴之變更或追加，非經他造同意不得為之；但
　　請求之基礎事實同一者，不在此限，此觀民事訴訟法第446
    條第1項、第255條第1項第2款規定自明。次按民事訴訟法第
    56條第1項第1款規定：共同訴訟人中一人之行為有利益於共
    同訴訟人者，其效力及於全體；不利益者，對於全體不生效
    力。此項規定，係指共同訴訟人中之一人，於行為當時，就
    形式上觀察，有利或不利於共同訴訟人者而言（最高法院10
    9年度台上字第2101號判決意旨參照）。
三、本件原係由林秀其、林淑娥起訴，主張訴外人林添福（於民
    國98年4月26日死亡）、翁猜（於94年7月1日死亡）為夫妻
    ，育有林秀雄（於77年6月8日死亡）、林鼎盛（於99年10月
    22日死亡）、林明堂（於98年12月4日死亡）、林秀其、林
    淑娥、林淑嬌等6名子女，林諺鴻、林詩涵、林鈺惠、林育
    瑩（下稱林諺鴻等4人）為林秀雄之子女，林家宏、林志諺
    （下稱林家宏等2人，與林諺鴻等4人合稱上訴人）為林鼎盛
    之子，劉立慈（下逕稱其姓名）為林明堂之配偶，林佳樺、
    林佳芳、林如、林彤群（下稱林佳樺等4人，與劉立慈合稱
    劉立慈等5人）則為林明堂之子女。門牌號碼臺北市○○區○○
    路000號1樓及地下室（應有部分1/2，下稱431號房屋）、臺
    北市○○區○○街00巷00號3樓（下稱36號房屋，與431號房屋合
    稱系爭房屋）為林添福、翁猜所有，於翁猜、林添福相繼死
    亡後，應為全體繼承人公同共有，然為被上訴人所否認，故
    起訴請求確認其等對於系爭房屋之所有權存在（林淑娥另起
    訴請求確認其對於門牌號碼臺北市○○區○○街00巷00號3樓房
    屋之所有權存在部分，原審判決其敗訴後，未據上訴，非本
    院審理範圍，不予贅述）。原審認本件係就公同共有物為權
    利行使之行為，應屬固有必要共同訴訟，而依林秀其、林淑
    娥之聲請，於106年4月5日裁定命林諺鴻等4人、林家宏等2
    人、劉立慈等5人、林淑嬌追加為原告（見原審卷四第4、5
    頁），並判決原告敗訴。嗣劉立慈於發回前之本院審理中提
    出遺產分割協議書及繼承系統表等，主張林明堂之全體繼承
    人即劉立慈等5人已協議將林明堂對於系爭房屋之持分均歸
    由劉立慈繼承（見本院上字卷一第495-501頁、卷二第97-14
    9頁）。是本件訴訟標的對於上訴人、林秀其、林淑娥、林
    淑嬌、劉立慈必須合一確定，核屬固有必要共同訴訟。是原
    審判決後，雖僅上訴人提起上訴，惟依民事訴訟法第56條第
    1項第1款前段規定，其效力應及於未上訴之同造當事人林秀
    其、林淑娥、林淑嬌、劉立慈（下稱視同上訴人，單指其一
    ，逕稱姓名），爰併列渠等為視同上訴人；至林佳樺等4人
    則無庸列為視同上訴人，先予敘明。
四、林秀其、林淑娥原起訴請求確認其等與林淑嬌、及林秀雄、
    林鼎盛、林明堂之繼承人等，於被繼承人翁猜、林添福先後
    死亡後，因繼承之故，對於系爭房屋之所有權存在（見原審
    卷一第3-23頁），係就公同共有物為權利之行使，核屬固有
    必要共同訴訟，原審業依其2人之聲請，裁定其餘上訴人追
    加為原告，已如前述。惟原審判決上訴人、視同上訴人等敗
    訴後，上訴人於發回前之本院為訴之變更，聲明請求確認被
    上訴人就系爭房屋之所有權不存在（見本院上字卷三第542
    、548、549頁），為消極確認之訴，而上訴人為上開訴之變
    更前之原訴為積極確認之訴，請求確認系爭房屋為其等翁猜
    、林添福之繼承人所有，比較前後兩訴，上訴人變更後之訴
    縱有理由，即確認系爭房屋非被上訴人所有，亦非等同於系
    爭房屋即為其等繼承人所有，上訴人、視同上訴人等共同訴
    訟人未能取得其等為系爭房屋所有人之確認判決，與變更前
    之原訴相較，顯然不利於共同訴訟人全體，且上訴人為上開
    訴之變更，原訴將因其訴之變更而視為撤回，並依民事訴訟
    法第263條第2項規定，嗣後復不得對被上訴人提起同一之訴
    ，揆諸前揭說明，上訴人上開訴之變更行為時，依形式上觀
    察即可認為不利於其他共同訴訟人，對於共同訴訟人全體，
    不生效力，又上訴人未能證明其所為訴之變更係經全體共同
    訴訟人同意（見本院更字卷二第46、55-63頁），而屬全體
    共同訴訟人之行為，堪認上訴人所為訴之變更並非合法。
五、至於上訴人雖主張變更後之新訴即可排除被上訴人對外僭稱
    為所有權人之權利侵害狀態，係有利於全體云云（見本院更
    字卷一第307頁），顯與前揭說明共同訴訟人中一人行為有
    利益或不利益於共同訴訟人，係指行為當時就形式上觀察之
    判斷基準有違，並非可採。再上訴人主張視同上訴人於其為
    訴之變更前，即與被上訴人為和解或棄權行為，是其所為並
    無不利益於視同上訴人云云（見本院更字卷一第306頁），
    惟基於上開說明，本件為固有必要共同訴訟，共同訴訟一人
    中之訴訟行為不利益於共同訴訟人者，對於全體不生效力，
    且關於公同共有權利之行使，應由全體公同共有人為之始生
    效力，是視同上訴人縱有上訴人所指與被上訴人和解或棄權
    行為，既非經全體公同共有人同意，自不生效力，故上訴人
    此部分主張，仍非可採。
六、綜上，上訴人所為訴之變更為不合法，自應予以駁回。至上
    訴人聲明上訴部分，本院將另行審理，併予敘明。
七、據上論結，本件變更之訴為不合法，爰裁定如主文。
中　　華　　民　　國　　110 　年　　11　　月　　10　　日
                  民事第二十二庭
                      審判長法  官  張靜女
                            法  官  葉珊谷
                            法  官  范明達
正本係照原本作成。
如不服本裁定，應於收受送達後10日內向本院提出抗告狀，並應
繳納抗告費新臺幣１千元。
中　　華　　民　　國　　110 　年　　11　　月　　10　　日
  　　　　　　　　　　　　　書記官  余姿慧